臺灣高等法院刑事判決　　　　　　 95年度上更(一)字第719號
上　訴　人　臺灣板橋地方法院檢察署檢察官
上　訴　人
即　被　告　丁○○
上列上訴人因被告詐欺案件，不服臺灣板橋地方法院91年度訴字
第1780號，中華民國91年10月29日第一審判決（起訴案號：臺灣
板橋地方法院檢察署91年度偵字第9253、12412 號，移送併辦案
號：臺灣板橋地方法院檢察署93年偵字第3261號、臺灣桃園地方
法院檢察署93年度偵字第6487號），提起上訴，判決後經最高法
院撤銷發回更審，本院判決如下：
    主  文
原判決撤銷。
丁○○以犯詐欺罪為常業，處有期徒刑伍年。
    事  實
一、丁○○於民國（下同）七十六年間，因詐欺案件，經臺灣屏
    東地方法院判處有期徒刑三年確定，嗣因減刑減為有期徒刑
    一年六月，嗣又減為有期徒刑九月確定，另於七十八年十月
    十一日因偽造文書案件，經臺灣屏東地方法院判處有期徒刑
    三年，亦因減刑減為有期徒刑一年六月確定，前後二案接續
    執行，於八十一年八月二十五日執行完畢，竟不知悔改，復
    意圖為自己不法之所有，基於以犯詐欺罪為常業之犯意，佯
    以自己喪偶尋覓伴侶為幌，參加各地婚友社，透過婚友社介
    紹失婚或喪偶之女子與之結識，並佯稱欲與其結婚，作為其
    詐騙金錢之對象，先後自八十九年二月底起至九十二年三月
    間止，先後以經由臺北市周太太婚友社之介紹而結識喪偶之
    女子甲○○，即佯以男女朋友關係與之交往，嗣隱瞞其與甲○○交往之情，復於同年五、六月間，經由桃園縣中壢市心
    橋婚友社之介紹而結識女子戊○○，同時佯與甲○○、戊○○二人交往，其後並經由戊○○引介而認識戊○○之姑媽乙○○○；於九十一年六月間經中壢市邱老師婚友社介紹而認
    識丙○○；丁○○遂先後向甲○○、戊○○、乙○○○、丙○○佯稱：「我是前副總統李元簇之學生，李先生與太平洋
    建設公司（以下簡稱太平洋公司）關係良好，我可以透過李
    先生之財務長將金錢投資到太平洋公司，按月收取優厚之紅
    利」云云，致甲○○、戊○○、乙○○○、丙○○不疑有詐
    ，陷於錯誤，同意委交投資款予丁○○；其中：
    (一)甲○○於八十九年三月一日交付新臺幣（下同）三百萬元
    ，同年四月五日再交付五百萬元，同年月七日再交付一百萬
    元，同年月十一日再交付三十四萬元，同年八月三十一日再
    交付三十六萬元，同年九月二十七日再交付二百萬元，九十
    年二月六日再交付三十五萬元，同年三月二十一日再交付一
    百萬元，共計交付丁○○一千三百零五萬元，作為投資太平
    洋公司之資金，丁○○初始自甲○○詐得之上開款項中按月
    給付數萬元至十餘萬元共約二百萬元予甲○○，佯稱係投資
    太平洋公司之紅利，以誘使甲○○持續付款「投資」，迄九
    十年九月間，見甲○○已無力繼續付款「投資」，隨即停止
    支付紅利；(二)戊○○於八十九年八月三十日匯款五百萬元，
    再於同年十一月二日分二次各匯款二百萬元、三百萬元，共
    計一千萬元予丁○○，作為投資太平洋公司之資金；(三)乙○○○亦於同年十一月二日，委由戊○○自其帳戶匯款二百萬
    元予丁○○代為投資太平洋公司，丁○○為取信於戊○○、
    乙○○○，遂自八十九年九月三十日起自詐得之上開投資款
    中按月給付數萬元至十餘萬元不等之金額共計四十四萬三千
    元，亦佯稱係支付戊○○、乙○○○投資投資太平洋公司之
    紅利，迄九十年二月間，見戊○○、乙○○○不再投資，即
    停止支付紅利。隨即將甲○○、戊○○、乙○○○其餘投資
    款項中飽私囊，並未實際代為投資太平洋公司。嗣戊○○、
    乙○○○發覺有詐，於九十年四月十二日分別向丁○○索回
    二百萬元及五十萬元後，丁○○即避不見面，甲○○則未索
    回分文，至此始知受騙。(四)丙○○自九十一年十月二十一日
    起至九十二年三月十二日止，陸續交付八百六十五萬元予丁○○，丁○○片得款項後即開始與丙○○疏遠，並於九十二
    年底後即避不見面，丙○○始知受騙。(五)丁○○又於九十一
    年五月一日，以商討償還投資款項為由，致甲○○陷於錯誤
    而簽立和解書，丁○○為取信侯女並交付輝旻實業有限公司
    簽發面額145 萬元由其背書之支票一紙交予侯女，作為清償
    投資款，詎屆期提示竟不獲付款，甲○○再度受騙。
二、案經被害人甲○○、戊○○、乙○○○、丙○○告訴及臺北
    市政府警察局松山分局移送臺灣臺北地方法院檢察署呈請臺
    灣高等法院檢察署檢察長核轉臺灣板橋地方法院檢察署檢察
    官偵查起訴暨丙○○訴由桃園縣政府警察局大園分局移送臺
    灣桃園地方法院檢察署併案辦理。
    理  由
一、按被告以外之人於審判外之陳述，雖不符同法第159條之1至
    之4 之規定，而經當事人於審判程序同意作為證據，法院審
    酌該言詞陳述或書面陳述作成時之情況，認為適當者，亦得
    為證據，刑事訴訟法第159條之4第1 項定有明文。本件被告
    及檢察官於審判程序中就下述證據資料縱有屬傳聞證據，且
    不符刑事訴訟法第159條之1至之4 之規定者，均同意作為證
    據，而本院審酌各該證據資料作成時之一切客觀情況，認無
    違法不當或證明力明顯過低之瑕疵，應屬適當，故得為證據
    ，合先敘明。
二、訊據上訴人即被告丁○○，固坦承有收到甲○○、戊○○、
    乙○○○、丙○○上開投資款，但矢口否認有何施詐犯行，
    辯稱：伊未行詐騙，是甲○○、戊○○、乙○○○、丙○○
    等人自願投資伊在大陸之免洗餐具事業，她們並非投資太平
    洋公司。李元簇先生是伊的老師（空中專的老師，六十一、
    二年間，教刑事訴訟法），伊曾經跟她們談過，伊因在大陸
    投資之事業虧損，才沒有辦法還錢，不是詐欺，伊承認戊○○與乙○○○有交付起訴書所載之金額，至於甲○○所交付
    之金額數目，伊無法確認，但甲○○主張有交付伊一千三百
    萬元，伊亦同意以此金額與甲○○和解，願意在與甲○○的
    清償證明書記載此投資金額，另外甲○○曾在投資委託書上
    簽名，承認投資六百萬元予伊在大陸之免洗餐具事業；丙○○所交之款項係與她一起做小額貸款，865 萬元均已返還給
    她，她被倒了要伊一起負擔，伊不同意即告伊云云。
三、惟查：
  (一)右揭事實，業經告訴人甲○○、戊○○、乙○○○、丙○○
    於偵查及本院審理時證訴歷歷，並有甲○○在玉山商業銀行
    、萬泰商業銀行、寶島商業銀行、大眾商業銀行之取款憑條
    影本八紙及華信商業銀行之支出傳票影本二紙，戊○○在臺
    灣土地銀行、新竹國際商業銀行、郵局之匯款申請書影本四
    紙附於偵查卷可稽，乙○○○確有委由戊○○匯款二百萬元
    予被告收領，亦經戊○○於偵查中證述明確；丙○○交付款
    項之情，亦有被告簽收之收據、被告簽發之本票二紙、丙○○交付之支票、委託書、等在卷可稽。被告丁○○曾按月匯
    款數萬元至十餘萬元佯為「紅利」之情，亦有甲○○在大眾
    商業銀行及戊○○在華南商業銀行之存摺影本在卷可考。而
    被告交予甲○○之145 萬元支票竟遭退票，亦有支票及退票
    理由單影本在卷可據。
  (二)至於被告辯稱：甲○○在「投資委託書」簽名云云，經原審
    提示偵字第九二五三號卷第九四頁之「投資委託書」影印本
    ，告訴人甲○○否認係其本人簽名，並要求被告提出該委託
    書原本，被告卻辯稱並無原本云云，因該「投資委託書」並
    非原本，且告訴人甲○○否認其上之簽名真實性，被告又無
    法提出原本以供審認，是以該「投資委託書」影本之真實性
    尚有疑義，並無證據能力。倘若甲○○、戊○○、乙○○○
    果真投資被告在大陸之免洗餐具事業，則被告應於公司年度
    結算後再行分配盈餘，豈有按月支付紅利之理？況被告對其
    在大陸投資免洗餐具事業乙節，並無法提出任何證據資料以
    資證明。被告所辯，無非卸責之詞，不足採信。
  (三)被告所辯與被害人丙○○共同經營小額貸款云云，然竟未提
    出任何經營小額貸款之任何借款人之借貸資料或撥款紀錄，
    所辯已屬不實。再其交付被害人丙○○之客票四紙（見臺灣
    桃園地方法院檢察署93年度偵字第6487號卷第14、16、17頁
    ）及其簽發之本票二紙（見同上卷第15頁）均未兌現，益見
    其所辯錢均已返還丙○○云云，亦非屬實。是被告此部分所
    辯，均係推諉卸責之詞，委無可採。
  (四)按刑法上所謂常業犯，指反覆以同種類行為為目的之社會活
    動之職業性犯罪而言，至於犯罪所得之多寡，是否恃此犯罪
    為唯一之謀生職業，則非所問，縱令兼有其他職業，仍無礙
    於該常業犯罪之成立（參照最高法院85年臺上字第510 號判
    例）。查被告並無職業，竟佯以自己喪偶欲尋覓伴侶進而與
    之結婚為幌，透過各地婚友社介紹，結識失婚或喪偶之女子
    後，即以投資為名，詐取高額金錢，所交付清償之本票亦遭
    退票，並避不見面，其對被害人顯有施詐之情，至堪認定。
    又被告無業而反覆多次以同一手法詐欺金錢，顯係恃詐欺以
    維生，其以犯詐欺罪為常業，足堪認定。
  (五)本件被告所為常業詐欺之事證明確，其犯行堪予認定，應依
    法論科。
四、被告行為後，刑法第340條業經刪除，並自95年7月1 日施行
    ，常業犯刪除前係以一罪論，而依修正後之詐欺罪規定，係
    以一行為一罰，多次行為即數罪併罰，比較修正前後，自以
    修正前之刑法第340條較有利於被告，依新刑法第2條第1 項
    前段規定，應適用修正前之刑法第340 條。核被告丁○○所
    為，係犯修正前刑法第340 條之常業詐欺罪。被告施詐丙○○及再詐騙甲○○部分，雖未據起訴，然該部分與起訴之部
    分同屬常業犯實質一罪之部分行為，應為起訴效力所及，且
    檢察官亦請求併案審理，本院自得併審之附此敘明。
五、原審對被告予以論罪科刑，固非無見，惟查：(一)被告行為後
    ，刑法第340條業經刪除，並自95年7月1 日施行，原審未及
    比較適用修正前後之規定，上有未洽。(二)原審未及審究被告
    詐騙被害人丙○○及再度詐騙甲○○和解之部分，亦有未洽
    。(三)被告以犯詐欺罪為常業，其詐欺金額高達三千多萬元，
    且均係利用失婚或喪偶女性軟弱容易被騙之弱點騙財，敗壞
    社會風俗，惡性重大，原審僅量處有期徒刑三年，實難認契
    合社會之法律感情，亦與罪刑相當原則不符，而有不當。被
    告上訴意旨仍否認犯行，指摘原判決不當，雖無理由，但檢
    察官依告訴人甲○○之請求，以原審量刑過輕指摘原審判決
    不當，為有理由，自應由本院將原判決撤銷予以改判。爰審
    酌被告利用失婚或喪偶女性軟弱容易被騙之弱點騙財，敗壞
    社會風俗，惡性重大，所詐金額甚鉅，並參酌其犯罪動機、
    目的、手段，其生活狀況、智識程度、造成被害人家庭財務
    嚴重受損，犯後狡辯卸責之態度等一切情狀，量處有期徒刑
    五年示懲。
六、另按「有犯罪之習慣或以犯罪為常業或因遊蕩或懶惰成習而
    犯罪者，得於刑之執行完畢或赦免後，令入勞動場所強制工
    作。前項處分期間為三年以下。」刑法第九十條第一項、第
    二項定有明文。本件被告丁○○既有事實欄所記載之詐欺罪
    等前科，有本院被告全國前案紀錄表在卷可佐，其受有期徒
    刑之執行完畢，不知悔改，已逾五年，再犯本罪，雖不構成
    累犯，惟其本件所犯係佯以自己喪偶欲尋覓伴侶為幌，參加
    各地婚友社，透過婚友社介紹失婚或喪偶之女子與之結識，
    並佯稱欲與其結婚，作為其詐騙金錢之方法，並騙取多數婦
    女之感情，而以犯詐欺罪為常業，對社會造成嚴重之危害，
    若僅單純施以刑罰處罰，實難收矯治惡行之效，第二審到庭
    實行公訴之檢察官於論告時並請求對被告宣告強制工作，本
    院審酌再三，認依被告犯罪之情節，有對被告宣告強制工作
    ，藉以預防矯治其社會危險性之必要，爰依刑法第九十條之
    規定，諭知於刑之執行完畢或赦免後，令入勞動場所強制工
    作三年。另按保安處分係針對受處分人將來之危險性所為之
    處置，以達教化、治療之目的，為刑罰之補充制度。我國現
    行刑法採刑罰與保安處分雙軌制，係在維持行為責任之刑罰
    原則下，為協助行為人再社會化之功能，以及改善行為人潛
    在之危險性格，期能達成根治犯罪原因、預防犯罪之特別目
    的。是保安處分中之強制工作，旨在對嚴重職業性犯罪及欠
    缺正確工作觀念或無正常工作因而犯罪者，強制其從事勞動
    ，學習一技之長及正確之謀生觀念，使其日後重返社會，能
    適應社會生活。竊盜犯贓物犯保安處分條例第3條第1項規定
    ，即係本於保安處分應受比例原則之規範，使保安處分之宣
    告，與行為人所為行為之嚴重性、行為人所表現之危險性及
    對於行為人未來行為之期待性相當之意旨而制定，而由法院
    視行為人之危險性格，決定應否令入勞動處所強制工作，以
    達預防之目的（最高法院91年度臺上字第4625號刑事判決意
    旨參照）。查被告雖詐騙失婚或或喪偶之女子錢財及感情，
    造成被害人錢財重大損失，然其基於常業詐欺之犯意而為前
    開犯行，既有恃此營生之意，而有計畫為前揭犯行，尚難認
    係屬具犯罪習慣，而有矯正惡習之必要，且其事後尚有清償
    部分款項予被害人，並無表現出危險性格而應以強制工作預
    防再犯之必要性，故本院認如主文所示之刑已足以達成懲罰
    被告之目的，尚無諭知強制工作之必要，併此敘明。
據上論斷，應依刑事訴訟法第369條第1項前段、第364條、第299
條第1項前段，刑法第2條第1項前段，修正前刑法第340條，判決
如主文。
本案經檢察官田炳麟到庭執行職務。
中　　華　　民　　國　　96　　年　　9　　月　　5  　　日
　　　　　　　　　刑事第十庭   審判長法　官 楊炳禎
　　　　　　　　　　　　　　 　　　  法　官 陳博志
　　　　　　　　　　　　　 　　　　  法　官 李春地
以上正本證明與原本無異。
如不服本判決，應於收受送達後十日內向本院提出上訴書狀，其
未敘述上訴之理由者並得於提起上訴後十日內向本院補提理由書
（均須按他造當事人之人數附繕本）。
                                     書記官 蘇秋
中　　華　　民　　國　　96　　年　　10　　月　　23　　日
附錄：本案論罪科刑法條全文
修正前刑法第340條：
以犯前條之罪為常業者，處一年以上七年以下有期徒刑，得併科
5000元以下罰金。
